臺灣雲林地方法院民事判決
                                      110年度訴字第328號
原      告  李春造  
訴訟代理人  李翠玲  
被      告  李春生  
訴訟代理人  李德祥  
被      告  李瑞祥  

            李英傑  


共      同
訴訟代理人  李宛輿  
上列當事人間請求分割共有物事件，本院於民國110年9月10日言
詞辯論終結，判決如下：
    主  文
兩造共有坐落雲林縣○○鄉○○段000地號，面積6,347.43平方公尺之土地，其分割方法為如附圖即雲林縣斗六地政事務所複丈日期民國110年4月15日土地複丈成果圖所示：編號A，面積166.45平方公尺之土地，分歸兩造共同取得，依附表一所示比例保持分別共有；編號B，面積2,956.21平方公尺之土地，分歸原告單獨取得；編號C，面積2,758.11平方公尺之土地，分歸被告李春生單獨取得；編號D，面積466.66平方公尺之土地，分歸被告李瑞祥、被告李英傑共同取得，依應有部分各2分之1比例保持分別共有。
訴訟費用由兩造按附表一所示比例負擔。
    事實及理由
壹、程序事項
    被告李春生經合法通知，未於最後言詞辯論期日到場，核無
    民事訴訟法第386 條所列各款情形，爰依原告之聲請，由其
    一造辯論而為判決。
貳、實體部分
一、原告起訴主張略以：
  ㈠坐落雲林縣○○鄉○○段000地號土地（下稱系爭土地），面積6,
    347.43平方公尺，為一般農業區之農牧用地，由兩造共有，
    應有部分如附表一所示，兩造就系爭土地未訂有不能分割之
    期限，亦無因物之使用目的不能分割情事，且共有人間無法
    達成協議，依民法第823 條第1 項規定，原告自得隨時請求
    分割系爭土地。
  ㈡本件如將系爭土地依附圖即雲林縣斗六地政事務所複丈日期
    民國110年4月15日土地複丈成果圖（下稱附圖）所示方案分
    割，符合全體共有人之意願，對全體共有人最有利，綜上，
    聲明：如主文第1 項所示。
二、被告抗辯略以：
  ㈠被告李瑞祥、李英傑辯以：同意附圖所示之分割方案等語。 
  ㈡被告李春生未於最後言詞辯論期日到場，惟據其前陳述略以
    ：同意分得的位置等語。
三、本院之判斷：
  ㈠按各共有人，除法令另有規定外，得隨時請求分割共有物。
    但因物之使用目的不能分割或契約訂有不分割之期限者，不
    在此限。共有物之分割，依共有人協議之方法行之。分割之
    方法不能協議決定，或於協議決定後因消滅時效完成經共有
    人拒絕履行者，法院得因任何共有人之請求，命以原物分配
    於各共有人。以原物為分配時，因共有人之利益或其他必要
    情形，得就共有物之一部分仍維持共有。民法第823條第1項
    、第824條第1項、第2項第1款前段、第4項分別定有明文。
    查系爭土地面積6,347.43平方公尺，為一般農業區之農牧用
    地，由兩造共有，應有部分如附表一所示，有系爭土地登記
    第三類謄本在卷可憑（見本院卷第19至21頁），而原告主張
    兩造就系爭土地並無不為分割期限之約定，亦無使用目的上
    不能分割之情事，兩造無法達成分割協議之事實，未見被告
    就此爭執，堪認為真實，則原告依上開規定，訴請裁判分割
    系爭土地，核屬有據，應予准許。
  ㈡次按共有人因共有物分割之方法不能協議決定，而提起請求
    分割共有物之訴，應由法院依民法第824 條命為適當之分配
    ，不受任何共有人主張之拘束；惟定共有物分割之方法，固
    可由法院自由裁量，但仍應斟酌各共有人之意願、共有物之
    性質、價格、分割前之使用狀態、經濟效用、分得部分之利
    用價值及全體共有人之利益等有關情狀，定一適當公平之方
    法以為分割（最高法院74年度第1 次民事庭會議決議( 二)
    、49年台上字第2569號判決、96年度台上字第108 號判決意
    旨參照）。經查：
  ⒈按「每宗耕地分割後每人所有面積未達0.25公頃者，不得分
    割。但有下列情形之一者，不在此限：一、因購置毗鄰耕地
    而與其耕地合併者，得為分割合併；同一所有權人之二宗以
    上毗鄰耕地，土地宗數未增加者，得為分割合併。二、部分
    依法變更為非耕地使用者，其依法變更部分及共有分管之未
    變更部分，得為分割。三、本條例中華民國八十九年一月四
    日修正施行後所繼承之耕地，得分割為單獨所有。四、本條
    例中華民國八十九年一月四日修正施行前之共有耕地，得分
    割為單獨所有。五、耕地三七五租約，租佃雙方協議以分割
    方式終止租約者，得分割為租佃雙方單獨所有。六、非農地
    重劃地區，變更為農水路使用者。七、其他因執行土地政策
    、農業政策或配合國家重大建設之需要，經中央目的事業主
    管機關專案核准者，得為分割。前項第3 款及第4 款所定共
    有耕地，辦理分割為單獨所有者，應先取得共有人之協議或
    法院確定判決，其分割後之宗數，不得超過共有人人數。」
    ，農業發展條例第16條定有明文。查系爭土地為一般農業區
    農牧用地，核屬農業發展條例第3 條第11款所定義之耕地，
    其分割自應受農業發展條例第16條之限制，而系爭土地各共
    有人均該當89年1月4日修正施行前之共有耕地，有系爭土地
    登記第三類謄本在卷可憑（見本院卷第19至21頁），核屬農
    業發展條例第16條第1項第4款所定之例外情形，依該法規定
    ，分割後耕地面積小於0.25公頃，仍可以分割，但分割後筆
    數不得多於共有人數，是以，本件共有人數為4人，分割後
    宗地筆數即不得超過4筆土地。
  ⒉本件雲林縣斗六地政事務所雖以110年5月26日斗地四字第110
    0004226號函文回覆本院：「查旨揭土地為一般農業區農牧
    用地，依農業發展條例第16條第1項第4款規定最多可分割為
    4筆土地，惟分割後共有人數應減少。本案分割後編號A仍維
    持4人共有，不符前開規定」等語（見本院卷第111頁），然
    而，內政部91年2月25日台內地字第0910003153號令雖載有
    「共有耕地依農業發展條例第16條第1項第4款辦理分割，其
    分割後之耕地不得有全體共有人維持共有之情形」等語，惟
    該號令文末亦記載「如遇有具體個案涉訟者，自以法院之確
    定判決為準」等語（見本院卷第127頁），而就共有耕地是
    否可以分割出道路由全體共有人保持共有一節，臺灣高等法
    院暨所屬法院96年度法律座談會民事類提案第17號、95年度
    法律座談會民事類提案第12號法律問題結論均採肯定見解，
    且耕地分割執行要點於105年5月6日已經修正為「第九點：
    依本條例第十六條第一項第三款及第四款規定辦理耕地分割
    ，應分割為單獨所有。但有下列情形之一者，不在此限：（
    一）耕地之部分共有人協議就其應有部分維持共有。（二）
    依法院確定判決或和解筆錄就共有物之一部分由全體繼承人
    或全體共有人維持共有。」，故本件系爭土地共有人4人，
    分割後土地筆數並無大於共有人數，無違農業發展條例第16
    條第2項之規定，縱使分割後如附圖所示：編號A部分由全體
    共有人保持共有，D部分由被告李瑞祥、被告李英傑保持共
    有，依據上開說明，亦不違背法律之規定。
  ⒊系爭土地只有西南側邊角臨防汛道路，其餘四鄰均不臨路，
    由北而南依序使用者為原告的香蕉園、柳丁園，被告李春生
    之鳳梨園及鐵皮工寮，被告李瑞祥及被告李英傑之網室，業
    據本院於110年4 月15日會同兩造及地政人員履勘現場屬實
    ，製有履勘筆錄、現場照片在卷可佐（見本院卷第93至110
    頁），堪認為真。
  ⒋系爭土地如依附圖所示方式分割，將編號A，面積166.45平方
    公尺之土地，分歸兩造共同取得，依附表一所示比例保持分
    別共有；編號B，面積2,956.21平方公尺之土地，分歸原告
    單獨取得；編號C，面積2,758.11平方公尺之土地，分歸被
    告李春生單獨取得；編號D，面積466.66平方公尺之土地，
    分歸被告李瑞祥、被告李英傑共同取得，依應有部分各2分
    之1比例保持分別共有，符合兩造所稱之使用現況，且A部分
    作為道路，由兩造依原應有部分比例保持共有，使兩造所分
    得之土地得藉由A部分道路進出，符合兩造之利益，被告李
    瑞祥、被告李英傑均表示願對編號D部分維持共有，則分割
    後各土地地形均甚方正，並均有道路可供進出，無形成袋地
    之虞，故本院認系爭土地如依附圖所示方式分割，合於分割
    前使用狀況及分割後各部分經濟效用，且不違全體共有人之
    意願，堪認符合全體共有人利益，應為適當、公允之分割方
    法。
  ㈢另外，本院審酌各共有人依上開分割方案分得之土地面積均
    按其等應有部分比例換算，並無增減，各共有人分得之土地
    價值應相差無幾，考量訴訟經濟，應無需令共有人再耗費數
    額非微之鑑價費用，透過囑託不動產估價師事務所估算各共
    有人分得土地之價值，復參酌兩造均未表明有需鑑價找補之
    必要；是以，本院認系爭土地分割方法如上，各共有人間應
    無互相金錢補償之必要。爰就系爭土地分割方法諭知如主文
    第1項所示。　　
四、末按因共有物分割、經界或其他性質上類似之事件涉訟，由
    敗訴當事人負擔訴訟費用顯失公平者，法院得酌量情形，命
    勝訴之當事人負擔其一部，民事訴訟法第80條之1 定有明文
    。分割共有物之訴，本質上屬無訟爭性之非訟事件，兩造本
    可互換地位。本件原告起訴雖於法有據，但被告之應訴實因
    訴訟性質所不得不然，本院認為訴訟費用由敗訴當事人負擔
    ，顯失公平，而應由兩造依其應有部分之比例分擔，較為公
    允，爰諭知如主文第2 項所示。
五、本案事證已臻明確，兩造其餘主張與攻擊防禦方法，經核均
    與本案判決結果無影響，爰不一一審酌，附此說明。
六、訴訟費用負擔之依據：依民事訴訟法第80條之1、第85條第1
     項但書。
中　　華　　民　　國　　110 　年　　9 　　月　　24　　日
                       民事第二庭 法  官　洪儀芳

以上正本係照原本作成。
如不服本判決，應於送達後20日內向本院提出上訴狀並表明上訴
理由，如於本判決宣示後送達前提起上訴者，應於判決送達後20
日內補提上訴理由書（須按他造人數附繕本）。
中　　華　　民　　國　　110 　年　　9 　　月　　24　　日
                                  書記官  林左茹
附表一
編號 共有人 原應有部分 訴訟費用分擔之比例 分割後道路（附圖所示A區塊）應有部分比例 1 李春造 6490分之3104 6490分之3104 6490分之3104 2 李春生 6490分之2896 6490分之2896 6490分之2896 3 李瑞祥 6490分之245 6490分之245 6490分之245 4 李英傑 6490分之245 6490分之245 6490分之245 
附圖：雲林縣斗六地政事務所複丈日期民國110年4月15日土地複
丈成果圖